最　高　行　政　法　院　判　決　　　　　　　　　　九十一年度判字第二二五號
　　原　　　告　臺灣省桃園農田水利會
　　代　表　人　甲○○
　　被　　　告　臺北縣政府
　　代　表　人　蘇貞昌
右當事人間因有關補償事務事件，原告不服內政部中華民國八十八年九月十六日台八
八內訴字第八八○六○九九號再訴願決定，提起行政訴訟。本院判決如左︰
　　主  文
再訴願決定、訴願決定及原處分均撤銷。
訴訟費用由被告負擔。
　　事  實
緣原告原管有泰山鄉泰山農地重劃區水路用地，參加臺北縣泰山鄉泰山東側市地重劃
，被告將上開水路用地抵充作為市地重劃區內共同負擔之公共設施用地。原告要求應
將其管有灌溉渠道之構造物（內面工）列入查估補償，案經被告以八十六年十月二十
八日北府地五字第四○六六四三號函復：「．．．．重劃拆遷補償之標的是為附著於
土地之建築物或工事。有關農田水利會之『維護工程費』應係管理單位為維持其構造
物之運作順暢所支付之費用，非為補償之標的，是以本案應不予補償。」原告仍有異
議，復於八十六年十一月二十四日及八十七年七月十日提出陳情，經被告八十七年七
月十日北府地五字第二○五七三一號函駁復。原告不服，提起訴願、再訴願，均遭決
定駁回，遂提起行政訴訟。茲摘敘兩造訴辯意旨如次：
原告起訴意旨略謂：被告對原告所為市地重劃拆遷補償申請，法定不予補償之行政處
分（八十六年十月二十八日北府地五字第四○六六四三號函、八十七年七月十日北府
地五字第二○五七三一號函），無非認原告所申請者，係以「維護工程費」為由提出
補償請求，因認上揭維護工程費係管理單位為維持其構造物之運作順暢所支付之費用
，非為補償之標的，而否准原告補償之申請。嗣經原告分別提起訴願、再訴願，均為
訴願及再訴願洪定機關以被告之見解為準據，而引用農地重劃條例第四條第一項及市
地重劃實施辦法第三十八條第一項及第二項規定，據以認定農地重劃農水路用地係由
農民提供，工程費用則由農民與政府按比率分擔或政府補償一定金額，是原農地重劃
區○○○路之工程費農田水利會並未斥資分毫，其應無權要求補償。且重劃拆遷補償
之標的是為附者於土地之建築物或工事。有關農田水利會之「維護工程費」應係管理
單位為維持其構造物之運作順暢所支付之費用，非為補償之標的，是以本案應不予補
償。惟查，本件原告所請求之補償對象，係以原告管有之灌溉渠道，由原告自籌款項
於其上施作之「內面工」，而上揭內面工係有實體構造之建築物，屬永久構造物。奈
何被告、訴願及再訴願決定機關，均誤認原告係以「維護工程費」為由向被告請求補
償，從而駁回原告之請求，其認事用法，難謂無誤。次查，依據上揭農地重劃條例及
市地重劃實施辦法之規定，重劃拆遷補償之標的為附著於土地之建築物或工事，此為
被告及訴願、再訴願決定機關所是認。準此，本件原告所請求補償標的「灌溉渠道之
內面工」，究否屬附著於土地之建築物或工事，為決定是否補償之前提要件。而系爭
灌溉渠道之內面工，係由原告自籌款項對外發包施作，完工後供灌概使用，可減少輸
水損失、節省溉灌用水，降低粗糙係數，縮短輸水時間及增加灌溉效率，顯見上揭完
工後內面工係附著於土地上之工事，應為土地改良物無疑。內面工既屬土地改良物，
被告予以拆遷，依法即應補償原告。被告駁回原告之請求，訴願及再訴願，維持原處
分，其認事用法俱有違誤，請判決撤銷一再訴願決定及原處分等語。
被告答辯意旨略謂：查農地重劃後農路、水路用地，應以重劃區內原為公有及農田水
利會所有農路、水路土地抵充之；其有不足者，按參加重劃分配土地之面積比例分擔
之，為農地重劃條例第十一條所明定。又農地重劃，區域性排水工程由政府興辦並負
擔費用外，其餘農路、水路及有關工程由政府或農田水利會興辦，所需工程費用由政
府與土地所有權人分擔，為同條例第四條所明定。本縣泰山鄉泰山東側市地重劃區內
部分土地係辦理之農地重劃區土地，其農水路用地係由農民提供，工程費用則由農民
與政府按比率分擔之。惟為管理維護事權之統一，將水路登記為水利會管有（如日後
有出售或被徵收，其所得價款應繳回重劃區專戶），是原農地重劃區○○○路之工程
費農田水利會並未斥資分毫，於市地重劃辦理時當不予補償。另有關農田水利會為維
持其構造物之運作順暢所支付之維護工程費，非平均地權條例第六十二條之一及土地
法第五條規定補償之標的，既非補償之標的，當不予補償。本案桃園農田水利會訴請
於本重劃區內該會之管有灌排渠道之水利構造物（內面工）維護工程費列入市地重劃
補償範圍，依法不符，無從照辦，請判決駁回原告之訴等語。
   理  由
本件被告辦理臺北縣泰山鄉泰山東側市地重劃，將重劃區內原告原管有泰山鄉泰山農
地重劃區○○路用地抵充作為市地重劃區共同負擔之公共設施用地，原告要求將其管
有灌溉渠道之構造物（內面工）列入查估補償。被告依臺灣省政府地政處八十六年四
月七日地六字第一七六五七號函示：「二、查農地重劃農水路用地係由農民提供，工
程費用則由農民與政府按比率分擔或政府補償一定金額，．．．是原地重劃區○○○
路之工程費農田水利會並未斥資分毫，其應無權要求補償．．．。」及八十六年十月
二十二日臺灣省政府地政處復以地六字第六二四三四號函示：「二、．．．．重劃拆
遷補償之標的是為附著於土地之建築物或工事。有關農田水利會之「維護工程費」應
係管理單位為維持其構造物之運作順暢所支付之費用，非為補償之標的，是以本案應
不予補償。」以八十六年十月二十八日北府地五字第四○六六四三號函知原告不予補
償，復以八十七年七月十日北府地五字第二○五七三一號函駁復，固非無見。惟查原
告主張：依市地重劃實施辦法第三十八條第一項及第二項規定，重劃拆遷補償之標的
為附著於土地之建築物或工事。其所請求之補償對象，係由其自籌款項於所管有之灌
溉渠道上施作之「內面工」，為有實體構造之永久構造物，係附著於土地上之工事，
依法應予補償等語，並提出工程合約書影本附訴願卷可稽，所稱系爭水路之內面工係
其自籌款項施作，尚非全然無可採信。再查，依平均地權條例第六十二條之一第一項
、第二項規定：「重劃區內應行拆遷之土地改良物或墳墓，直轄市或縣（市）政府應
予公告，並通知其所有權人或墓主，土地改良物限期三十日內墳墓限期三個月內自行
拆除或遷葬。逾期不拆除或遷葬者，得代為拆除或遷葬。」「前項因重劃而拆除或遷
葬之土地改良物或墳墓，應予補償；．．．」所謂土地改良物，依土地法第五條規定
，分為建築改良物及農作改良二種。附著於土地之建築物或工事，為建築改良物；附
著於土地之農作物之其他植物與水利土壤之改良，為農作改良物。是附著於土地之工
事為重劃拆遷補償之標的，此亦為臺灣省政府地政處八十六年十月二十二日地六字第
六二四三四號、被告八十六年十月二十八日北府地五字第四○六六四三號函所載明。
系爭水路之內面工，係重劃規劃之水路為鞏固構造由原告施工建造，即屬附著於土地
之工事，如於應行拆遷之範圍，依開規定，自應予以補償。雖農地重劃條例第四條第
一項規定：「農地重劃，除區域性排水工程由政府興辦並負擔費用外，其餘農路、水
路及有關工程由政府或農田水利會興辦，所需工程費用由政府與土地所有權人分擔，
其分擔比例由行政院定之。」但未禁止水利會於接管後，自籌款項興築改良物，自難
僅憑該規定，斷言系爭水路之內面工之工程費用係由政府與土地所有權人分擔。原處
分未查明系爭土地改良物究係何人出資興築，逕依農地重劃條例第四條第一項規定，
認非原告所支付，否准其補償之請求，殊嫌率斷。且原告係請求將系爭水路之內面工
列入查估補償，非請求補償所支「維護工程費」，原處分以「維護工程費」，非補償
標的為由，否准原告之請求，亦有可議，一再訴願決，末予糾正，俱有不合。原告執
此爭執，求為判決撤銷，為有理由，爰由本院將再訴願決定、訴願決定及原處分均予
撤銷，由被告查明系爭水路內面工究係何人出資興築，另為適法之處分。
據上論結，本件原告之訴為有理由，爰依行政訴訟法施行法第二條、行政訴訟法第九
十八條第三項前段，判決如主文。
中　　華　　民　　國　　九十一　　　年　　　　二　　　月　　　一　　　　日
                    最 高 行 政 法 院  第 一 庭
                                審 判 長 法  官　　　黃　綠　星
                                         法  官      彭  鳳  至
                                         法  官　　　黃  合  文
                                         法  官　　　黃　璽　君
                                         法  官　　　廖　宏　明
右  正  本  證  明  與  原  本  無  異
　　　　　　　　　　　　　　　　　　　　 法院書記官　邱　彰　德
中　　華　　民　　國　　九十一　　　年　　　二　　　　月　　　一　　　　日
